臺灣高等法院臺中分院民事判決　94年度上易字第87號
上　訴　人
即追加被告　輪全企業股份有限公司
法定代理人　乙○○　住同上
被　上訴人
即追加原告　甲○○　住彰化縣永.
訴訟代理人　邱垂勳　律師
右當事人間請求償還費用事件，上訴人對於民國93年12月22日臺
灣彰化地方法院93年度訴字第 439號第一審判決提起上訴，被上
訴人並為訴之追加，本院於94年 5月10日言詞辯論終結，判決如
下：
     主    文
上訴人之上訴駁回。
上訴人即追加被告應再給付被上訴人即追加原告新台幣參拾萬玖
仟壹佰肆拾玖元，及自民國94年 1月22日起至清償日止，按年息
百分之五計算之利息。
被上訴人即追加原告其餘追加之訴駁回。
第二審訴訟費用由上訴人負擔；追加之訴訴訟費用由上訴人即追
加被告負擔百分之八十四，餘由被上訴人即追加原告負擔。
    事實及理由
壹、程序方面：
　　按「訴之變更或追加，非經他造同意，不得為之。但第二百
    五十五條第一項第二款至第六款情形，不在此限。」，民事
    訴訟法第四百四十六條第一項定有明文。再「訴狀送達後，
    原告不得將原訴變更或追加他訴。但有下列各款情形之一者
    ，不在此限：．．(三)擴張或減縮應受判決事項之聲明者。．
    ．．」，同法第二百五十五條第一項第三款亦有明文。本件
    被上訴人即追加原告甲○○（下稱被上訴人）原起訴請求上
    訴人即追加被告輪全企業股份有限公司（下稱上訴人）應給
    付其新台幣（下同）205萬6900元，在本院擴張其聲明為除
    應給付上開金額外，上訴人另應再給付36萬9149元，及自上
    訴狀繕本送達之翌日起至清償日止按年息百分之五計算之利
    息，核與前開法條規定訴之追加要件相符，應予准許。
貳、實體方面：
甲、聲明部分：
一、被上訴人即追加原告甲○○方面：(一)上訴人應再給付被上訴
    人36 萬9149元，及自上訴狀繕本送達翌日起至清償日止按
    年息百分之五自之利息。(二)上訴人之上訴駁回。
二、上訴人即追加被告輪全公司方面：(一)原判決關於命上訴人應
    給付被上訴人55萬6900元及其利息部分廢棄。(二)右廢棄部分
    ，被上訴人在第一審之訴及其假執行之聲請均駁回。(三)追加
    之訴駁回。
乙、陳述及理由：
一、被上訴人甲○○主張：
(一)、上訴人委託伊於民國92年11月6日至93年1月16日間，代為接
    洽訂購輪全公司所需如附表所示之機械設備，並由伊代為支
    付價金共計205萬6900元（全部機械款合計250萬6900元，其
    中45萬元由上訴人之法定代理人支付），惟上訴人迄未償還
    等情，爰本於委任之法律關係，求為命上訴人給付 205萬69
    00元暨自起訴狀繕本送達翌日起加給法定利息之判決，並聲
    明願供擔保聲請宣告假執行（原審就被上訴人請求上訴人給
    付 150萬元股金部分為被上訴人敗訴判決，被上訴人上訴後
    ，於94年 5月31日在本院撤回上訴，經上訴人當庭同意，該
    部分業已確定。）。及在本院追加起訴求為命上訴人應再給
    付36萬9149元及自上訴狀繕本送達翌日起至清償日止按年息
    百分之五計算之利息之判決。
(二)、補充陳述：
    (1)被上訴人後擴張聲明請求上訴人償還被上訴人墊付之公司
      廠房承租款18萬元、辦公室裝潢材料款3萬8000元、雜項
      購物支出款15萬1149元等三項合計36萬9149元之墊付款，
      此先敘明。
    (2)上訴人在鈞院94年 3月24四日審理中及其94年 3月17日所
      提準備書狀中，均自認被上訴人確有為上訴人公司墊付前
      開 3種項目支出款項之事實，其中，上訴人公司對於被上
      訴人所墊付「3萬8000元〈裝潢費用〉、15萬1149元〈雜
      項物品費〉」等2種項目之自認金額，與被上訴人所主張
      之墊付金額，均屬相同，惟對於廠房承租款乙項，被上訴
      人主張之墊付款為18萬元，而上訴人公司所自認之金額僅
      為「9萬元〈房租〉」，此乃兩造之差異處，次予指明。
    (3)上訴人公司就被上訴人所主張墊付18萬元廠房承租款數額
      ，僅就其中為 9萬元部分為自認，係有意曲解事實與法律
      關係。經查，被上訴人墊付之廠房承租款，包括押租保證
      金6萬元、92年12月租金3萬元、93年1月份租金3萬元、93
      年2月份租金3萬元、93年4月份租金3萬元，共計18萬元，
      先予敘明。次查上訴人於其94年 3月17日準備書狀中載略
      稱：．．因本件廠房租賃契約係被上訴人以其個人名義所
      承租，是以，日後如租賃期間屆滿亦或是因故終止之時，
      則該筆六萬元之押租金自仍由被上訴人領回。再者，．．
      93年3月份之租金3萬元乃係乙○○所支墊，從而被上訴人
      所墊付之18萬元於扣除押租金 6萬元後再與乙○○所支出
      之3萬元互相抵除，其所剩之餘額亦僅9萬元耳。」云云。
      惟查：「受任人因處理委任事務，支出之必要費用，委任
      人應償還之。」，民法第五百四十六條第一項定有明文。
      本條所謂「處理委任事務」，並未限制受任人須以「委任
      人之名義」處理之，自然包括受任人以「自己個人名義」
      為委任人利益而處理之委任事務在內，是該法條文義解釋
      上，無論受任人是以「委任人名義」或「受任人個人名義
      」所處理之委任事務，其因而支出之必要費用，委任人均
      依法負有償還之義務。從而本件被上訴人以個人名義為上
      訴人公司與第三人訂立廠房租賃契約所支出押租金 6萬元
      之必要費用，上訴人公司依法負有償還義務。上訴人公司
      空言指稱總額18 萬元之廠房租賃支墊費用須扣除押租金6
      萬元之答辯云云，顯不足採。至於訴外人乙○○個人為上
      訴人公司支墊93年3月份之租金3萬元部分，係另一為上訴
      人公司墊付費用之事實，其與被上訴人為上訴人公司墊付
      前開各月份租金，係屬兩件各自與上訴人公司發生個別法
      律關係之事實，並不互相發生影響牽連，更無所謂「．．
      再與乙○○所支出之3萬元互相抵除」之理！
    (4)被上訴人否認上訴人公司主張有關「機械價金折價認股」
      、「雙方同意抵銷」、「兩造業已會算理清並無互欠」之
      答辯。經查，上訴人公司在原審就上訴人請求其　償還機
      械價金墊款 205萬6900元時，以「機械價金折價認股」等
      語答辯，在被上訴人追加擴張聲明請求其返還上開廠房承
      租款、辦公室裝璜費用款及雜項物品購入費用款等三項前
      開墊付款時，則改以訴外人「．．乙○○及其妻蘇鈺琪二
      人共同日夜看守並且參與組裝測試及驗收等工作，．．而
      此部分之酬金，日夜全職，薪資約需二十萬元，再加上乙
      ○○本身．．，具有之專業技術與通路，二者加總後之價
      值，雙方同意抵銷．．，因是，系爭本件兩造間就金錢出
      資部分實業已會算並無互欠。」等詞置辯（見上訴人公司
      94年 3月17日準備書狀），並非事實，先予敘明。惟按「
      當事人主張有利於己之事實者，就其事實有舉證之責任。
      」民事訴訟法第 277條定有明文。本件上訴人公司前開有
      關「機械價金折價認股」、「雙方同意抵銷」、「兩造業
      已會算理清並無互欠」之答辯，純屬子虛烏有，絕非事實
      ，又上訴人公司對於其前開答辯所主張之事實，亦未能舉
      證以實其說，依法應受不利益之認定，而無足採信。綜上
      ，被上訴人確有為上訴人公司墊付機械價金 205萬6900元
      、廠房承租款18萬元、辦公室裝潢材料款3萬8千元、雜項
      購物支出款15萬1149元，以上四種項目之墊付款合計為24
      2 萬6043元。被上訴人願就前開墊付款中，於150萬元範
      圍內，作為被上訴人與被上訴人之妻張秀萍二人所認公司
      股份應繳股款150萬元之抵繳，而於扣除抵繳股款150萬元
      部分之數額後，被上訴人尚得請求上訴人公司償還92萬
      6049 元之墊付款差額〈0000000－0000000＝926049〉。
      從而，上訴人公司除應依原審判決給付被上訴人55萬6900
      元整外，尚應給付被上訴人在鈞院第二審中擴張聲明請求
      36萬9149元〈000000－000000＝369149〉之墊付款。被上
      訴人之擴張聲明請求，應有理由。
二、上訴人則以：
(一)、上訴人公司是在93年3月1日依法設立，在此之前並未具有法
    人資格，自無法授權委任被上訴人代為購買附表所示機械，
    且上訴人公司在依法向主管機關申請設立之同時，上訴人公
    司是否已購置任何之生產機具，並非申請設立必要事項，且
    與上訴人公司設立登記之必要行為在性質上並不相同，是自
    不得比附援引「以設立中公司名所為有關設立登記之必要行
    為，當然歸屬於成立後公司」規定，認被上訴人就購買上開
    機械之行為與上訴人成立委任關係。被上訴人購買前開機械
    行為純為其個人行為，與上訴人公司無關。本件是被上訴人
    於92年11月間，因急於創業而訂購各種類機械，並要求上訴
    人公司之法定代理人乙○○擔任連帶保證人及共創事業，迄
    上訴人公司在92年 2月16日召開董事會議時，被上訴人以其
    所持有之上開機械折價 195萬元賣給上訴人公司，取得股權
    百分之五十（被上訴人百分之四十五，被上訴人之妻即訴外
    人張秀萍百分之五，合計 150萬元、百分之五十股份），餘
    45萬元則已於93年 4月13日退還被上訴人，兩造間之金錢部
    分業已會算理清並無互欠。如認上訴人有欠被上訴人金錢，
    亦因被上訴人當初係以實物作價入股取得股份，則被上訴人
    亦僅得請求取回當初由其所提供作價入股部分之機械，而不
    得請求上訴人給付現金等語，資為抗辯。
(二)、在本院補充陳述：
  (1)上訴人給付之機械款係 256萬6900元，其中45萬元係魏士所
    支付，扣除45萬元後，被上訴人實際僅支付 216萬6900元，
    若再扣抵乙○○實際支出之股款195萬元（出資額 150萬元+
    代墊機械款45萬元），被上訴人實際超支之部分僅16萬6900
    元，並非原審判決之55萬6900元。
  (2)再關於被上訴人追加請求給付部分：
    關於廠房租金及押租金18萬元部分：本件廠房是以被上訴
      人名義承租，是日後租賃期滿或因故終止時，押租金 6萬
      元仍係由被上訴人領回，被上訴人不得主張扣抵。至其餘
      租金部分，因乙○○曾代為支付94年3月份之租金3萬元亦
      得主張抵銷，是被上訴人得扣抵部分僅有 9萬元而已。是
      被上訴人於上訴人公司成立時所超支之費用為16萬6900元
      （機械款）、38000元（裝潢費用）、9萬元（房租）、
      151 149元（雜項物品費用）, 合計僅44萬6049元。
    再現今產工業界以勞力、技術及通路作價抵充股款入股公
      司一事，處處可見，本件乙○○係上訴人公司創立股東，
      與被上訴人合議籌組上訴人公司起，即辭去原本薪資優渥
      之工作（該工作性質與上訴人公司從事之生產項目有百分
      之百的關聯性），並且日夜奔走忙於籌備公司設立之相關
      事宜，其且在被上訴人向廠商訂購之機械設備送至工廠預
      定地址時，亦由乙○○與其妻即訴外人蘇鈺琪二人共同日
      夜看守並參與組裝、測試及驗收等工作，被上訴人則因不
      具有前開經驗及技術，故未參與，此部分之酬金（自92年
      12月至93年 2月份日夜全職）約二十萬元、及乙○○本身
      對上訴人公司之生產項目具有專業技術與通路之價值、及
      乙○○以其名下自小貨車一輛供上訴人公司使用可以抵抵
      6、7萬元，經雙方同意用以抵銷被上訴人溢支之上開44萬
      6049元，是兩造就金錢出資部分實已會算理清，並無互欠
      。
三、經查：
(一)、被上訴人原起訴請求上訴人應給付55萬6900元部分：
  (1)被上訴人主張如附表所示機械設備為其接洽購買並支付其中
    價款共計 205萬6900百元，餘45萬元由上訴人之法定代理人
    乙○○支付之事實，有其提出之買賣契約書、訂購合約書、
    銷售明細表、估價單、支票等影本在卷為證，並為上訴人所
    自認或不爭執，堪信為真實。上訴人辯稱上開機械設備係公
    司未成立前由被上訴人所購買，92年 2月間，由被上訴人同
    意折價為195萬元賣給上訴人，並以其中之150萬元抵繳入股
    股款，餘45萬元則退還被上訴人等語。惟查：
　　上訴人係於93年 2月16日訂立章程，同年月23日申請設立
      登記，實收及登記資本額均為300萬元，股東共有4人，被
      上訴人與上訴人之法定代理人乙○○各認股 135萬元，被
      上訴人之妻張秀萍、乙○○之妻蘇鈺琪各認股15萬元之事
      實，有上訴人公司之章程、股東名簿及經濟部中部辦公室
      93年11月5日經 (九三)中辦三字第０九三三０九四六二０
      ０號函及所附上訴人公司設立登記相關資料全部（含申請
      書、發起人會議錄、董事會議事錄及其簽到簿、會計師資
      本額查核報告書暨其附件等）影本在原審卷可稽（見原審
      卷第149-181頁）。
    被上訴人與乙○○二人為上訴人公司發起設立之人，如附
      表所示之機械設備，確係供該公司營業上使用，在購買如
      附表編號三－六之機械時，亦均以「輪全企業股份有限公
      司」名義與賣方交易，為上訴人所不爭執，並有前開訂購
      合約書、銷售明細表、估價單在原審卷為證，另由上訴人
      公司之股份係由上訴人夫妻、乙○○夫妻各占半數，此外
      並無其他股東之結構等情綜合以觀，被上訴人洽購並支付
      前開機械設備款項之目的，顯係為籌設上訴人公司成立後
      所需之生財設備無訛，是當時上訴人公司雖尚未訂立章程
      ，尚不完全符合所謂設立中公司之定義（法條未明文規定
      設立中公司之訂義，惟依實務見解共識認所謂設立中公司
      ，係指自訂立章程至設立登記完成前尚未取得法人資格之
      公司而言，最高法院86年度台上字第2404號裁判意旨參照
      ）。惟因被上訴人購買機械之行為，為上訴人公司開業之
      必要行為，實質上與以設立中公司名義所為有關設立登記
      之必要行為，當然歸屬於成立後公司之情形相類似，本於
      相同法理，亦應認為其法律效果，於公司成立時，當然歸
      屬於公司（參照同上最高法院裁判意旨），故被上訴人主
      張其與上訴人公司之間，就系爭機械設備之洽購及代付款
      等事項，成立委任關係，自可採信。
    上訴人辯稱被上訴人給付之機械款係256萬6900元，其中
      45萬元係乙○○所支付，扣除45萬元後，被上訴人實際僅
      支付216萬6900元，若再扣抵乙○○實際支出之股款195萬
      元（出資額150萬元+代墊機械款45萬元），被上訴人實際
      超支之部分僅16萬6900元，並非55萬6900元等語。惟查，
      上訴人並未舉證證明被上訴人同意將其代付之上開機械款
      以 195萬元折價讓售與上訴人，此部分辯解自難採信。再
      查，乙○○曾於93年 4月13日匯款45萬元予被上訴人一節
      ，固為被上訴人所不爭，並有上訴人提出之存摺、匯款單
      及彰化銀行員林分行93年8月6日彰員字第一九九四號函及
      所附甲○○名義00000000000000號帳戶於
      93 年4月份之交易明細表一份在原審卷可稽徵（見原審卷
      第74、75頁），然該款既係乙○○所匯以供被上訴人支付
      部分機械款，應如何請求或扣抵，核屬乙○○與上訴人公
      司之問題，核與被上訴人無涉，況乙○○交付之上開45萬
      元亦未包含在被上訴人請求給付金額中，上訴人自難再以
      該款主張抵銷，是上訴人辯稱上訴人同意將上開機械款折
      價為 195萬元讓售予上訴人公司，自無可採。另參以上訴
      人公司於設立登記時存在公司銀行帳戶內之股款 300萬元
      ，並非由上訴人之法定代理人乙○○及被上訴人以現金繳
      納，而係由乙○○向友人借貸存放，於辦畢設立登記手續
      後，已於93年3月23日將該帳戶結清，並以其中150萬元償
      還借款，以 150萬元轉存至乙○○個人帳戶之事實，為上
      訴人在原審陳述在卷，是上訴人公司辯稱除以 150萬機械
      款元充為被上訴人之入股款外，並將其中45萬元退還上訴
      人等語，同無足採。
    依上說明，被上訴人主張其與上訴人間成立委任關係，其
      得請求上訴人返還代付之機械款 205萬6900元，尚非無據
      。再依前述，因被上訴人並非以現金繳納股款，而係以其
      所代付之前開機械款中之 150萬元（含以其妻張秀萍名義
      入股之 15萬元）充抵股款，是於扣除150萬元後，上訴人
      尚應返還之金額為55萬6900元。
  (2)綜上，被上訴人基於委任之法律關係，請求上訴人返還因處
    理委任事務所支出之必要費用，於55萬6900元及其自起訴狀
    繕本送達翌日即93年 6月24日起至清償日止，按年息百分之
    五計算利息之範圍，為有理由，應予准許。原審因而就上開
    應予准許部分，為被上訴人勝訴判決，並依兩造陳明，分別
    酌定相當擔保金額為准免假執行之宣告，核無不合，上訴論
    旨指摘原判決此部分不當，求予廢棄改判，為無理由，應予
    駁回。
(二)、被上訴人追加起訴請求上訴人應給付36萬9149元部分：
  (1)被上訴人主張其為上訴人公司支付廠房租金18萬元（含押租
    金6萬元、92年12月、93年1、2、4月份房租共12萬元），裝
    潢辦公室空間費用 3萬8000元，雜項物品費用15萬1149元，
    合計36萬9149元之事實，為上訴人所不爭，並有被上訴人提
    出之明細表、收據影本等件在本院卷可稽，堪信為真。茲應
    審究者為，上訴人抗辯本件租賃契約係上訴人所簽訂，於租
    賃期滿時，被上訴人有請求返還押租金之權利、及乙○○亦
    曾代上訴人公司支出93年3月份房租3萬元、另乙○○以其個
    人之自用小客車供為上訴人公司使用可折價6、7萬元、另乙
    ○○以其專業技術通路入股之價值約20萬元，予以抵銷後，
    被上訴人已無可請求金額等語，是否有理由？
    經查，上訴人公司使用之房屋係由被上訴人以其個人名義
    　向訴外人徐文池承租一節，為兩造所不爭，並有房屋租賃
      契約書影本一份在原審卷可稽（見原審卷第47-50頁），
      再按「．．．２、保證金新臺幣陸萬元整，於租賃期滿交
      還房屋時甲方（按指徐文池）無息交還乙方（按指被上訴
      人）」，上開租賃契約第3條第2款定有明文，是得請求返
      還上開押租金者為被上訴人，而其返還義務人則為徐文池
      ．是被上訴人主張該押租金應由上訴人公司應給付該部分
      費用，即屬無據，上訴人公司抗辯被上訴人請求其給付上
      開押租金無理由，自屬可採。
    再被上訴人主張代上訴人公司支付上開租金12萬元、裝潢
      費用 3萬8000元、雜物項目費用15萬1149元之事實為真，
      已如前述。至上訴人抗辯其法定代理人乙○○亦代上訴人
      支付租金3萬元、並提供自用小貨車供上訴人使用之代價6
      、 7萬元、及專業技術及通路之價值20萬元，應予抵銷等
      語，縱使上訴人抗辯乙○○曾代其支出上開金額或有提供
      上開車輛及專業技術、通路等情不虛，亦屬乙○○與上訴
      人間之債權債務問題，與被上訴人無涉，上訴人自不得以
      其與乙○○間之債權債務主張抵銷，是其上開辯解自無可
      採。
  (2)綜上，被上訴人基於委任關係（兩造間有委任關係之理由同
    前所述）請求上訴人給付36萬9149元本息，於30萬9149元（
    12萬元+3萬8000元+15萬1149元=30萬9149元），及自上訴狀
    繕本送達翌日即94年1月22日起至清償日止按年息百分之五
    計算利息範圍內為有理由，應予准許，逾此金額之請求，無
    無理由，應予駁回。
據上論結，本件上訴人之上訴為無理由，被上訴人追加之訴為一
部有理由，一部無理由，依民事訴訟法第449條第1項、第78條，
第79條，判決如主文。
中　　華　　民　　國　　94　　年　　5 　　月　　31　　日
                  民事第七庭    審判長法  官　邱森璋
   　　　　　　　　                   法  官　盧江陽
                      　　　　　　　　法  官　陳賢慧
正本係照原本作成。
不得上訴。
                                      書記官  瑞芳
中　　華　　民　　國　　94　　年　　6 　　月　　1 　　日
                                        　　　　　　　Ｂ
附表：
~FO：
┌────────────────────────────────────────────────┐
│附表：                                                                                          │
├──┬──────┬───────┬─────────────────────┬────────┤
│編號│買 賣 日 期 │ 標   的   物 │上訴人代為支付價金之金額（新台幣）及其情形│備            考│
├──┼──────┼───────┼─────────────────────┼────────┤
│    │            │              │1.編號一部分定金(現金)十七萬元。          │1.買賣相對人為瀧│
│ 一 │92年月６日│松侑立式銑床  │2.編號二部分定金(現金)四十七萬元。        │  鋒科技股份有限│
│    │            │二台          │3.由甲○○簽發付款人彰化商業銀行員林分行，│  公司。        │
│    │            │              │  (1)發票日期93年１月日，票號CG 0000000，│2.票號CG 0000000│
├──┼──────┼───────┤    金額五十六萬五千元；                  │  支票款中之四十│
│    │            │              │  (2)發票日期93年２月日，票號CG 0000000，│  五萬元由被告輪│
│ 二 │92年月日│高鋒立式綜合  │    金額五十六萬五千元；                  │  全企業股份有限│
│    │            │加工機        │  (3)發票日期93年４月日，票號CG 0000000，│  公司法定代理人│
│    │            │              │    金額四十六萬七千元之支票三張。        │  乙○○支付。  │
├──┼──────┼───────┼─────────────────────┼────────┤
│ 三 │92年月日│皮帶式空壓機  │由邱鴻簽發票號CG 0000000，發票日期92年月│買賣相對人為泰賀│
│    │            │一台          │日，金額五萬八千元支票一張。            │有限公司。      │
│    │            │立式貯氣桶    │                                          │                │
│    │            │一只          │                                          │                │
├──┼──────┼───────┼─────────────────────┼────────┤
│ 四 │92年月日│萬能工具磨床  │由邱鴻簽發票號CG 0000000，發票日期93年１月│買賣相對人為北平│
│    │            │等一批        │１日，金額七萬元支票一張。                │精密企業有限公司│
├──┼──────┼───────┼─────────────────────┼────────┤
│ 五 │93年１月５日│自動鑽床一台  │由邱鴻簽發票號CG 0000000，發票日期93年１月│                │
│    │            │電子攻牙機    │５日，金額五萬九千三百元支票一張。        │                │
│    │            │一台          │                                          │                │
├──┼──────┼───────┼─────────────────────┼────────┤
│ 六 │93年１月日│冷卻循環箱等  │由邱鴻簽發票號CG 0000000，發票日期93年１月│                │
│    │            │一批          │日，金額八萬二千六百元支票一張。        │                │
└──┴──────┴───────┴─────────────────────┴────────┘
